【裁判字號】    92,勞上易,17
【裁判日期】    921029
【裁判案由】    給付退休金等
【裁判全文】
臺灣高等法院高雄分院民事判決  九十二年度勞上易字第一七號
      上  訴  人  丁○○
      訴訟代理人  林春華律師
      被上訴人    高雄市政府公共車船管理處
      法定代理人  乙○○
      訴訟代理人  甲○○
                  丙○○
右當事人間請求給付退休金等事件，上訴人對於民國九十二年三月十八日臺灣高雄地
方法院九十一年度勞訴字第六九號第一審判決提起上訴，本院於九十二年十月十五日
言詞辯論終結，判決如下：
    主      文
上訴駁回。
第二審訴訟費用由上訴人負擔。
    事      實
甲、上訴人方面：
一、聲明：求為判決：
（一）原判決廢棄。
（二）被上訴人應給付上訴人新台幣（以下同）八十八萬七千九百八十元，並自七十
      九年六月一日起至清償日止按年息百分之五計算之利息。
（三）第一、二審訴訟費用由被上訴人負擔。
二、陳述：除與原判決記載相同者，茲引用之外，補稱：
（一）上訴人之同事張化狄先生與被上訴人公車處延長工時之訴訟，經高雄地方法院
      八十六年度勞簡上字第三號民事判決謂「‧‧‧則該紀錄資料即攸關勞工退休
      金之計算及權益，上訴人自應注意保存，否則如僱用機關均以資料業經銷毀為
      由，藉以避免退休金之給付，顯違公平及誠信原則，上訴人之銷毀該資料致被
      上訴人無從領取應得之退休金，即應負損害賠償責任‧‧‧」，判決張化狄勝
      訴，上訴人在被上訴人處擔任公車駕駛十五年，理應比照張君等同儕應有之權
      益。
（二）上訴人一直無法取得退休金年資及獎金等資料，而民事訴訟法不容許不確定金
      額之訴訟，所以多年來無法計算金額提出訴訟，但是期間提出書面或口頭之請
      求從未中斷，後來才取得退休前之駕駛員勤勉服務獎金、逾時費、領班津貼清
      冊，始計算出金額提起本訴。被上訴人將上訴人資料銷毀滅失，不得將不利益
      歸於上訴人，否則所有雇主皆可將員工資料銷毀以免除給付退休金之義務，況
      前述張君等人訴訟提出也均超過五年，被上訴人仍舊發放年資及獎金等退休金
      及利息，從未對五年時效提出抗辯，上訴人係因不可抗力之事由，致不能取得
      訴訟資料提起訴訟，依民法第一百二十八條消滅時效，係自請求權可行使起算
      ，上訴人並未超過請求權時效甚明。
三、證據：除援用第一審所提證據外，補提特急件陳情書、高雄市公共車船管理處簡
    便行文表、高雄市公共車船管理處函、高雄市政府建設局函、銓敘部函、公務人
    員退休金證書、公務人員命令退休事實表、月退休金請領清冊、月退休金計算單
    、台灣高雄地方法院八十六年度勞簡上字第三號判決，以上均影本各一件。
乙、被上訴人方面：
一、聲明：求為判決：上訴駁回。
二、陳述：除與原判決記載相同者，茲引用之外，補稱：本造不同意給付之理由有二
    ，其一是有無給付退休金，沒有資料可查，也許已經給付過了，其二主張時效問
    題，上訴人七十九年六月一日退休，從退休開始五年內就要請求，上訴人到八十
    九年九月才請求，顯已超過請求時效。
三、證據：援用第一審所提證據方法。
丙、本院依職權調閱台灣高雄地方法院八十五年度雄簡字第一八九四號卷、八十六年
    度勞簡上字第三號卷、九十年度勞簡上字第三號卷。
    理      由
一、上訴人主張：伊於民國四十七年十月二十七日起，任職被上訴人高雄市政府公共
    車船管理處擔任公車駕駛員，於六十二年十二月一日轉任同單位公務員，嗣於七
    十九年六月一日退休，被上訴人除發給伊任公務員共十七年年資之退休金外，就
    依勞動基準法規定應給予十五年二個月工資計算之勞工年資退休金，及依內政部
    七十六年五月二十七日台內勞第五０三一二五號函所示就延長工作時間工資列入
    平均工資計算之退休金部分，合計八十八萬七千九百八十元，則均未給付，且於
    伊尚未退休前即銷毀關於本俸、載客獎金及延長工作時間等資料，惟該資料依勞
    動基準法規定既應列入計算退休金之數額，則該紀錄資料即攸關勞工退休金之計
    算及權益，被上訴人自應注意保存，被上訴人銷毀該資料致伊無從領取應得之退
    休金，即應負損害賠償責任，爰依民法第一百八十四條第一項前段侵權行為及勞
    動基準法第五十五條退休金給付之法律關係，求為命被上訴人應給付上訴人八十
    八萬七千九百八十元，及自七十九年六月一日起至清償日止，按週年利率百分之
    五計算之利息等情。
二、被上訴人則以：依公務人員退休法第九條、勞動基準法第五十八條及民法第一百
    二十六條、第一百九十七條之規定，上訴人請領退休金及請求損害賠償之權利，
    均已罹於時效而消滅，不得請求給付。況被上訴人係依法定程序報請上級機關核
    准銷燬有關上訴人之勞工相關紀錄資料，銷燬作業程序完全符合規定，並無疏未
    保留致侵害上訴人權益之情事等語，資為抗辯。
三、上訴人主張前開任職被上訴人機關公車駕駛員，其後轉任同單位公務員，嗣於七
    十九年六月一日退休，被上訴人除發給伊任公務員共十七年年資之退休金外，就
    依勞動基準法規定應給予十五年又二個月工資計算之任駕駛員時之退休金，及依
    內政部七十六年五月二十七日台內勞第五０三一二五號函所示就延長工作時間工
    資列入平均工資計算之退休金部分，則均未給付，且被上訴人於上訴人退休前即
    已銷毀關於核算勞工年資退休金之相關紀錄資料等事實，已據提出獎金清冊、獎
    金計算表及內政部函等影本為證，並為被上訴人所不爭執，堪信為真實。惟被上
    訴人則以上訴人之請領退休金之權利及侵權行為損害賠償請求權，均已罹於消滅
    時效而不得請求等語置辯。經查：
（一）按勞工請領退休金之權利，自退休之次月起，因五年間不行使而消滅。又因侵
      權行為所生之損害賠償請求權，自請求權人知有損害及賠償義務人時起，二年
      間不行使而消滅，自有侵權行為時起，逾十年者亦同。勞動基準法第五十八條
      及民法第一百九十七條第一項分別定有明文。上訴人依據勞動基準法第五十五
      條及民法第一百八十四條第一項前段侵權行為法律關係之規定，請求被上訴人
      給付勞工退休金八十八萬七千九百八十元及其法定遲延利息。然上訴人係於七
      十九年六月一日退休，為兩造所不爭，則依前開勞基法之規定，上訴人自七十
      九年七月一日起，即可向被上訴人請求給付退休金，但上訴人竟遲至九十一年
      九月二十七日始提起本件訴訟，已罹於請領退休金之五年時效期間；又被上訴
      人雖於上訴人七十九年退休前，即已銷毀關於核算上訴人勞工年資退休金之相
      關紀錄資料，縱認被上訴人該銷毀行為有侵害上訴人請領退休金之權利，然自
      侵權行為時起算迄今，亦已逾侵權行為損害賠償請求權之二年與十年時效期間
      ，被上訴人主張時效抗辯拒絕給付，自屬有據。
（二）上訴人另主張依民法第一百二十八條之規定，消滅時效自請求權可行使時起算
      ，其因一直無法取得核算勞工年資及獎金之退休金資料，無法計算出明確金額
      ，而民事訴訟又不容許不確定金額訴之聲明，故其於取得資料算出明確金額後
      提起本訴，未逾勞動基準法五年時效期間，且屬於不可抗力之事由，自無時效
      消滅云云。惟查，勞動基準法第五十八條，並未有如公務人員退休法第九條：
      「但因不可抗力之事由，致不能行使者，自該請求權可行使時起算」之不可抗
      力除外規定，且民法就侵權行為之時效亦有特別規定，並無適用總則關於時效
      規定可言；則因侵權行為所生之損害賠償請求權，自應適用民法第一百九十七
      條第一項之規定。至上訴人提出之陳情書，其內容係於八十六年九月十九日陳
      情請求被上訴人機關發給職工退職補償金，嗣經被上訴人以上訴人於六十二年
      十一月一日自駕駛員轉任站務員時並未辦理職工退職，而與行政院八十五年二
      月十日發布之「工友退職補償金發給辦法」所規定之補償對象資格不符，而函
      復上訴人。此有上訴人提出之陳情書影本一件及被上訴人提出之該函文影本一
      紙等可稽（本院卷五一頁，原審卷三八、三九頁），且自上訴人於七十九年六
      月一日退休之此次月即七十九年七月一日起算，至八十四年七月一日止已滿五
      年之請領退休金時效期間；或自八十六年九月十九日起算，至本件起訴時亦已
      逾侵權行為請求權之二年時效期間，上訴人此部分主張，亦無足採。另查時效
      抗辯應由當事人提出主張，上訴人所稱案外人張化狄請求賠償訴訟之原法院八
      十六年度勞簡上字第三號事件，被上訴人未為時效抗辯，其不應再於本件為時
      效抗辯云云，更無可取。
四、綜據上述，上訴人之侵權行為損害賠償請求權及請領退休金之權利，既均已罹於
    時效而消滅，被上訴人主張時效抗辯自屬有據，從而，上訴人依侵權行為之法律
    關係及勞動基準法第五十五條之規定，請求被上訴人給付八十八萬七千九百八十
    元，及自七十九年六月一日起至清償日止，按週年利率百分之五計算之利息，自
    無理由，不應准許。原審為上訴人敗訴之判決，及駁回其假執行之聲請，並無不
    合。上訴意旨指摘原判決不當，求予廢棄改判，為無理由，應予駁回。
五、據上論結，本件上訴為無理由，依民事訴訟法第四百四十九條第一項、第七十八
    條，判決如主文。
中      華      民      國    九十二    年      十      月    二十九    日
                                                勞工法庭
~B1審判長法  官  林健彥
~B2      法  官  曾錦昌
~B3      法  官  黃科瑜
正本係照原本作成。
不得上訴。
中      華      民      國    九十二    年      十      月      三十    日
~B法院書記官  葉淑華


司法院資訊處製作；財團法人民間司法改革基金會備份。
